臺灣高等法院臺南分院刑事判決　　　　　九十三年度上更(二)字第四一一號　　Ｇ
　　　上　訴　人
　　　即　被　告　己　○　○
　　　指定辯護人　本院公設辯護人　丁　○　○
右上訴人因強盜等案件，不服臺灣臺南地方法院九十二年度訴字第四一八號中華民國
九十二年八月十四日第一審判決（起訴案號：臺灣臺南地方法院檢察署九十二年度營
偵字第一０六號），提起上訴，經判決後由最高法院第二次發回更審，本院判決如左
：
      主      文
原判決撤銷。
己○○竊盜，處有期徒刑捌月。
      事      實
一、己○○因有施用毒品前科，為避免騎乘機車為警攔檢，竟意圖為自己不法之所有
    ，於九十二年一月七日下午六時許，在臺南縣學甲鎮○○里○○鄰○○街六九號
    前，趁無人注意之際，竊取戊○○所有ＫＹ六─四五三車牌一面，得手後並將上
    開車牌懸掛覆蓋於其所騎乘原車牌號碼ＫＴ五─五００號重型機車車牌上，藉以
    規避警方攔檢。嗣於同日晚八時五十分許，己○○騎乘上開已覆蓋ＫＹ六─四五
    三號行竊所得車牌之重型機車，至臺南縣新營市○○里○○路九七四號乙○○住
    處尋友未獲時，因一時誤會與乙○○發生爭執進而發生扭打，致乙○○受有右膝
    蓋擦傷（傷害部分未據告訴及起訴），嗣丙○○聽聞其弟乙○○敲打窗戶及高喊
    「搶劫」，即出來欲幫忙，見己○○已趁隙騎乘上開機車逃逸而不慎滑倒，跌入
    屋外水溝內，乙○○及丙○○旋即趨前合力將己○○制伏並報警處理，而查獲上
    情。
二、案經臺南縣警察局新營分局報請臺灣臺南地方法院檢察署檢察官偵查起訴。
      理      由
一、訊據上訴人即被告己○○固坦承伊於上開時地以戊○○所有ＫＹ六─四五三車牌
    一面懸掛覆蓋於其ＫＴ五─五００號重型機車車牌上，並騎乘上開機車，至被害
    人乙○○住處，與乙○○發生爭執，並有將乙○○推倒，乙○○有叫丙○○出來
    幫忙後，伊有騎乘上開機車逃逸而不慎翻倒，遭乙○○及丙○○旋即趨前合力將
    伊制伏，並報警前來而就逮等情不諱，惟矢口否認有上開竊盜犯行，辯稱：ＫＹ
    六─四五三號車牌係於臺南縣學甲鎮菜市場旁拾獲，懸掛於所有機車上係規避違
    規照相及因有施用毒品前科避免被臨檢攔查，且進入乙○○住處係欲找綽號「阿
    水」友人，伊並未持玩具手槍脅迫乙○○交付財物，乙○○拿石頭要攻擊我，我
    有表明是要找人云云。
二、經查：
  (一)右揭事實，業據被害人戊○○於警、偵訊中指訴綦詳，且其騎乘上開懸掛ＫＹ六
    ─四五三車牌之機車至上揭乙○○住處為警據報查獲，亦據證人乙○○、乙○○
    胞兄丙○○到庭證述無訛，此外，復有卷附贓物認領保管書一紙、現場照片三幀
    在卷足資佐證。參諸被告自承與被害人戊○○素不相識，亦無怨隙，更無證據足
    認被害人戊○○所為前開證述係挾怨報復，自堪認被害人戊○○上開指訴非虛。
  (二)被告另辯稱：ＫＹ六─四五三號車牌係伊於臺南縣學甲鎮菜市場旁拾獲云云，然
    由證人戊○○於警詢時證稱：最後使用機車時間為九十二年一月七日下午六時許
    ，停放在臺南縣學甲鎮○○里○○鄰○○街六九號前，當時確定車牌還在等語觀
    之，顯然ＫＹ六─四五三號車牌於九十二年一月七日下午六時許，尚懸掛於該機
    車上，而機車停置於臺南縣學甲鎮○○里○○鄰○○街六九號前，稽之被告於原
    審調查時供承：伊係於九十二年一月七日下午六時許，在臺南縣學甲鎮菜市場旁
    拾獲上開車牌云云，二者說詞顯有矛盾，且於幾近同一時間，殊難想像同一物品
    ，能在二地出現，是被告前開所辯，顯係飾卸之詞，不足採信。況被告既自承懸
    掛上開拾獲車牌於所有機車上，係規避違規照相及避免被攔檢云云，顯然被告有
    懸掛上開拾獲車牌於所有機車上之意，用以達規避警方查緝之目的，然被告於原
    審調查中復辯稱：伊預計當天（即九十二年一月七日）晚上將該車牌交予警察處
    理一節，顯與被告前揭拾獲車牌之目的與說詞不符，是被告前揭所辯，乃避就之
    詞，殊難憑採。故就前開車牌失竊之時間、地點及被告懸掛後至證人乙○○住處
    之距離及時間以觀，堪認ＫＹ六─四五三號車牌確係被告所竊無訛。
  (三)綜上所述，相互參究，被告前開所辯，純屬卸責之詞，不足採信。其事證已臻明
    確，犯行堪以認定。
三、核被告竊取車牌一面所為，係犯刑法第三百二十條第一項普通竊盜罪（至公訴人
    另認被告又於夜間持上開玩具槍侵入被害人乙○○住宅內強盜未得逞，而犯刑法
    第三百三十條第一項、第二項之攜帶兇器夜間侵入住宅強盜未遂罪部分，本院認
    證據不足，詳後述）
四、原審以被告己○○罪證明確，因予論罪科刑，固非無見。惟原審認被告應成立強
    盜而依牽連犯之規定從一重論以強盜罪云云，因被害人乙○○之指述，為被告堅
    詞否認，且其指述與證人即其妻甲○○○、其兄丙○○，彼等間之證詞經核或自
    相抵觸矛盾，或與前後不一（詳如後述），依「證據裁判主義」尚不足以認定被
    告此部分行為與強盜罪之構成要件該當，是原判決事實認定被告係持上開玩具手
    槍，趨前抵住乙○○腰際，以脅迫方式至使乙○○不能抗拒而論以加重強盜罪等
    情，即有未當。被告上訴意旨否認竊盜部分之犯罪，雖為無理由，惟原判決既有
    上述可議之處，自應由本院將原判決予以撤銷改判。爰審酌被告之素行、犯罪之
    動機、目的、手段、危害之程度及犯後否認犯行、態度非佳等一切情狀，量處被
    告如主文第二項所示之刑。
五、公訴意旨又以：被告竊得上開ＫＹ六─四五三車牌後，於同日晚八時五十分許，
    又意圖為自己不法所有之犯意，攜帶其所有未具殺傷力之玩具手槍一支，為作案
    工具，並騎乘上開已覆蓋ＫＹ六─四五三號行竊所得車牌之重型機車，選擇作案
    目標，途經臺南縣新營市○○里○○路九七四號乙○○住處時，見乙○○獨自一
    人於屋內觀看電視，遂持上開玩具手槍，無故於夜間侵入乙○○上開住宅內，趨
    前一手由後勒住其脖子，一手持上開玩具手槍抵住乙○○腰際，以強暴方式至使
    乙○○不能抗拒，並嚇令其交付財物。乙○○則見機抵抗，發生扭打，致乙○○
    受有右膝蓋擦傷（傷害部分未據告訴及起訴），適丙○○聽聞其弟乙○○敲打窗
    戶及高喊搶劫，即出來欲幫忙。見己○○已趁隙騎乘上開機車逃逸而不慎滑倒，
    跌入屋外水溝內，乙○○及丙○○旋即趨前合力將己○○制伏，己○○始未得逞
    。嗣經警據報前往處理，當場逮捕己○○，並扣得玩具手槍一支因認被告涉犯刑
    法第三百二十八條第一項、第四項之強盜未遂罪嫌云云。
  (一)按犯罪事實應依證據認定之，無證據不得推定其犯罪事實，刑事訴訟法第一百五
    十四條定有明文，故事實之認定，應憑證據，如未能發現相當證據，或證據不足
    以證明，自不能以推測或擬制之方法，以為裁判基礎。而認定不利於被告之事實
    ，須依積極證據，茍積極之證據不足為不利於被告事實之認定時，即應為有利於
    被告之認定，更不必有何有利之證據。又共同被告不利於己之陳述，固得採為其
    他共同被告犯罪之證據，惟此項不利之陳述，須無瑕疵可指，而就其他方面調查
    又與事實相符，始得採為其他共同被告犯罪事實之認定，最高法院分別著有三十
    年上字第八一六號及四十六年臺上字第四一九號判例甚明。且刑事訴訟上證明之
    資料，無論其為直接或間接證據，均須達於通常一般之人均不致有所懷疑，而得
    確信其為真實之程度，始得據為有罪之認定，若其關於被告是否犯罪之證明未能
    達此程度，而有合理懷疑之存在，致使無從形成有罪之確信，根據「罪證有疑，
    利於被告」之證據法則，即不得遽為不利被告之認定，亦有最高法院七十六年度
    台上字第四九八六號判例可稽。又檢察官就被告犯罪事實，應負舉證責任，並指
    出證明之方法。刑事訴訟法第一百六十一條第一項亦定有明文。因此被告並無自
    證無罪之義務，此乃無罪推定之原則。是以何項卷證資料有利於被告或不利於被
    告，應由擔任公訴角色之檢察官盡其舉證之義務，此乃上開法條規定公訴人於刑
    事訴訟程序進行中應盡之法定義務。故最高法院著有九十二年台上字第一二八號
    判例，闡明「刑事訴訟法第一百六十一條已於民國九十一年二月八日修正公布，
    其第一項規定：檢察官就被告犯罪事實，應負舉證責任，並指出證明之方法。因
    此，檢察官對於起訴之犯罪事實，應負提出證據及說服之實質舉證責任。倘其所
    提出之證據，不足為被告有罪之積極證明，或其指出證明之方法，無從說服法院
    以形成被告有罪之心證，基於無罪推定之原則，自應為被告無罪判決之諭知」之
    意旨甚明。
  (二)公訴人認被告罪嫌無非以：上開事實業據被害人乙○○於警、偵訊中指述綦詳，
    且經證人丙○○證述屬實，並有玩具手槍一支扣案可資佐證，並參以被害人、證
    人與被告並未相識，亦無仇恨，當無無中生有，故為誣諂之理，為其所憑論據。
  (三)然查：
  1.按被害人之陳述如無瑕疵，且就其他方面調查又與事實相符，固足採為科刑判決
    之基礎，倘其陳述尚有瑕疵，則在無法究明時，自難遽採為論罪科刑之根據。本
    件被害人於警訊時供稱：「（己○○）從我家大門侵入巡視一番，我看見後，走
    到他身邊問他要做什麼，他問我有沒有錢，並持槍抵住我的右腰際，我本能反應
    趁他不注意推倒他，雙方發生扭打，‧‧就大聲喊叫並敲打門窗叫我大哥丙○○
    來相助，己○○見狀不妙，欲乘機車逃逸，我與丙○○合力制服他」（警訊卷第
    六頁）；於偵查中供稱：「他（被告）拿一支槍進去（屋內），對我說要錢，我
    看到他把槍抵著我的腰，就把他推倒了。（他有對你說什麼嗎？）我們就在推拉
    ，我就叫我大哥丙○○」（偵查卷第十七頁）；於原審審理時則指稱：「當天我
    在我房間看電視，我兒子來叫我說有人找我，那時被告已經進入我家客廳，我出
    來後就跟著被告走到我住的門口，突然被告一手從袋子中拿出類似槍的東西抵住
    我的腰，另一隻手則【按住我頭部】，並對我說『錢拿出來』，我聽到後就用力
    將被告撞倒，後來我們兩人發生拉扯，但我不敵就呼叫我哥哥過來幫忙」（原審
    卷第三十一頁）；於本院上訴審時則指稱：「當時我在房間，整排六間，我在進
    去開始算第五間，小孩有喊說有人要找，他（上訴人）走到第六間，他說要找人
    ，找的人我不知道，之後到門那裡他押住我。後來到門那裡押住我的脖子，被告
    一手勒住我，一手用槍押住我。他說要錢，之後被告將我往牆那裡推，之後就打
    我」（本院上訴卷第七十頁至七十一頁）；於本院更一審時則又指稱：「他有說
    要找人，但他要找的人我不知道」、「因為被告從後面【要勒我的脖子】，另一
    隻手拿堅硬的東西頂住我腰後，我並不清楚被告手上拿什麼東西，我就反抗」、
    「被告欲勒住伊脖子，尚未勒住」、「我太太有在家，但因為喝酒醉在家，不知
    情」、「我有聽到他說錢而已，我就動手了，他被我推倒，後爬起來就拿槍要射
    我，我才看到被告拿槍」、「由屋內打到屋外，看到被告拿槍是在屋外」、「被
    告還未勒住我脖子時，我就將其推開了」（本院更(一)卷第六十三頁至六十四頁、
    第六六頁、第一一一頁）；於本院更二審經交互詰問後則又指稱：（己○○到你
    們住處時，是誰先看到的？）是我太太甲○○○先看到的。（你太太看到時，如
    何告訴你，你才出來的？）他要我兒子告訴我說有人要找我，然後我才出來。（
    你出來時，己○○人在哪裡？）他人已經在屋內，他說要找壹個「黑仔」的人，
    我說沒有這個人，他就往外走，我也跟著他出來，後來走到快到門口時（本院更
    二卷第六十一頁下面照片），並用一隻手勒住我的脖子，另一隻手拿一支硬物抵
    住我腰部，我聽到他說錢字就開始反抗，後來我打輸了，才叫我大哥丙○○。（
    這段過程，你們口氣如何？）沒有（不好），當時我走前面，他就押我。（你何
    時知道己○○拿著槍枝或者根本不知道是什麼東西？）我們打完架後，我要衝過
    去就看到他拿著壹支東西要射我，我才知道是槍枝。（己○○說要射你時，他人
    在哪裡？）我們兩人都在屋外。（這個過程中，己○○有無向你說要你拿錢出來
    ，或者他要跑路？）沒有。（之前你們是否認識？）不認識。（己○○為何要勒
    住你的脖子？）不知道。（你哥哥丙○○有聽到你喊搶劫，當時你為何會喊強劫
    ？）看到被告要拿槍射我，我就直接大聲喊搶劫。（你哥哥丙○○何時進來，有
    無看到你們二人打架的經過？）沒有，我們打完架後，我打輸從地上爬起來才去
    敲我哥哥的窗戶，我哥哥才出來，然後己○○就跑走了。‧‧（當時你們的房子
    是住幾戶？）我的房子有四、五間房間，只有我們在住，我哥哥住在另外一棟房
    子等語（本院更二卷第七七頁至第八０頁）。故被害人所供情節前後不一，對於
    被告是否有由後勒住其脖子、有無持槍進屋內並抵住伊腰部、有無向伊索取錢財
    等等，均未盡一致，供述顯有瑕疵，是否可採，不無可疑。
  2.其次，證人即被害人之胞兄丙○○於警詢時陳稱：今日二十時五十分許，在我自
    宅，我五弟乙○○毃打我家門，我好像聽到我五弟說有人搶劫，所以我出門查看
    ，我出門後發現己○○持槍往北方農路逃逸，我五弟攔到他和他扭打在一起，我
    和我五弟合力將他捉住（警卷第七頁）；偵查時到庭證稱：（你弟弟乙○○被強
    盜，你是如何得知？）我弟弟他撞我窗戶，我住在他前面，當時我在看電視，我
    跑出來看到被告在看電視，我就把他掀起來（偵查卷第十七頁）；於本院上訴審
    時到庭則證稱：（己○○有無對你說些什麼話？當時被告在何處？作何事？）我
    在房間看電視，我見到的是被告要跑到後面，倒在水溝裏。（當時被告有無拿什
    麼東西？）我沒有見到。（己○○如何離開現場？）我不知道，看見到被告時只
    有見到他跌到水溝那裏（本院上訴卷第七十四頁至第七十五頁）；於本院更一審
    時則證稱：當時我在屋內房間看電視，我弟弟來敲我窗戶，他有無喊搶劫我不記
    得了，我就跑出來看見被告與乙○○跑到後面去了，未見被告與乙○○打架，前
    後亦未見被告手上持有東西，警詢時我未說被告手上有拿槍等語（本院更一卷第
    一０六頁）；於本院更二審時則到庭證稱：（你何時出來看到被告己○○？）我
    弟弟乙○○敲我窗戶，我跑出來後就看到他們在後面。（他們在後面作何事？）
    他們在打架，後來被告跌倒，他們兩人就打起來，我就過去抓他。（對於你在檢
    察官偵查中供述被告當時在看電視，你就把他抓起來有何意見？）可能我說錯了
    ，是我在看電視，我弟弟敲我窗戶才出來的。（你出來時有無看到被告拿東西？
    ）他是空手的。（你出來後，你弟弟和被告是否已經打完架？）我沒有看到，我
    弟弟敲我窗戶並說搶劫，我才跑出來的。（被告己○○如何摔在水溝裡？）是因
    為被告騎機車要跑才自己掉到水溝裡。‧‧（你在看電視乙○○敲你窗戶時，你
    出來後被告怎樣？）我跑出來後就已經看到被告摔在水溝裡，他是否騎機車我沒
    有看到等語（本院更二卷第八五頁至第八七頁），是證人丙○○所證前後已屬不
    一，就其前後對照以觀，證人丙○○似未見及被告有持槍及強盜之情事至明。
  3.再者，證人即被害人之妻甲○○○於本院審理時到庭詰稱：（那天是否你第一個
    發現己○○進入你們家的？）是的，被告己○○先跟我打招呼，並說要找壹個叫
    什麼「伯仔（名字不太確定）」，我說不知道，並說我先生在看電視叫他去問看
    看，他先出去一下再進來，就直接去找我先生。（你有無叫你兒子去跟妳先生講
    ？）沒有，當時我唱卡拉ＯＫ，以為他是我先生的朋友，當時只有我壹個人。（
    你唱歌的地方和妳先生看電視的地方是否同一個地方？）不同，我是在第一間房
    間唱歌，我先生是在有冷氣的第三間房間看電視（參本院更二卷第六十三頁照片
    ）。（是被告直接去第三間房間找妳先生，或者你叫兒子去叫妳先生出來的？）
    是被告出去一下再進來直接去找我先生的。（妳先生和被告發生打架時，你知道
    ？）不知道，但我看他們一起出去，看起來覺得他們像好朋友的樣子。（你有無
    聽到妳先生喊搶劫？）沒有，當時我在唱歌沒有聽到。（後來你是否知道這件事
    情？我把卡拉ＯＫ關掉後才知道，當時已經在後面把被告抓到了。（是否你打電
    話報警的？）是的，是我先生叫我打電話報警的，他說快一點快一點打電話報警
    ，但沒有說搶劫報警。（你說被告出去再進來，後來是否看到被告拿什麼東西進
    來？）有看到被告出去再進來，但沒有看到他帶什麼東西進來。（被告出去再進
    來時，當時被告的手是放在外面還是插在口袋？）我沒有注意。（被告進來時有
    跟你打招呼？）是的，他出去後再進來，然後我看到他跟我先生一起走出去，我
    感覺他們好像是好朋友，因為他們有走過我唱卡拉ＯＫ的第二間房間，後來發生
    什麼事情我不知道，後來等我把卡拉ＯＫ關掉以後，我先生和大伯已經把被告抓
    起來了等語（本院更二卷第八二頁至第八四頁）。是依證人甲○○○前開證詞，
    被告進入被害人前開住處時曾與甲○○○打招呼且說明來意，而證人甲○○○自
    始至終並未看到被告持有槍械，亦未曾看見被告施強暴或強盜之事，而其事後撥
    打電話報警亦係應其夫乙○○之要求，自難因此即謂被告有強盜及對乙○○施強
    暴之情形甚明。
  4.至被告於警詢供辯稱：伊至乙○○住處，欲尋找綽號「老仔」友人云云；於原審
    改稱該友人係綽號「阿水」云云；於本院更一審時則遞狀表明友人係「水仔」及
    「阿佳」二人（本院更一卷第八一頁），其對於至被害人住處欲拜訪之對象，前
    後供述固有不一。然就該處是否出租予他人一點，據被害人乙○○於本院上訴審
    時指稱：（上開房屋以前有無出租與別人？）我父親以前有。（你父親何時出租
    給別人？）二、三年前。（出租給多少人？）共有六個房間，有的有出租，有的
    房間沒有出租。‧‧（你的房子以前有無住過「老仔」？）我沒有在處理房子的
    事情。（有無「阿水」住在那裏？）有（本院上訴卷第六八頁、第七二頁）；於
    本院更二審時則又證稱：房子有四、五間，只有我們在住（並未出租）等語（本
    院更二卷第八一頁）。惟證人丙○○於本院上訴審時到庭證稱：（上開房屋以前
    有無出租與別人？）沒有。（乙○○說那房子以前有租給別人，租給何人？）都
    是我（們）自己住的怎麼會租給別人（本院上訴卷七三頁至第七四頁）；於本院
    更一審時卻又到庭證稱：（你弟弟住在復興路九七四號幾年了？）十五、六年了
    。（有無租房子給「阿水」過？）我不記得了，在十多年前他有將該房子租給人
    家，【案發時他有部分自己住，部分租給人家】（本院更一卷第一０八頁）。而
    證人甲○○○於本院更二審時則到庭證稱：這棟房子只有我們在住，並沒有其他
    外人住等語（本院更二審卷第八三頁）。互核上開被害人及證人之前開證述，不
    僅反覆不一且互相矛盾，自難據此而認定上開房子未曾出租予他人！況證人陳加
    欣於本院更一審時到庭結稱：曾與被告至被害人住處過，被告曾經找我跟他一起
    去那裡要機車回來，那邊有一位朋友綽號叫「阿水」與我有認識，該阿水被告也
    認識，「阿水」是租在那邊的人等語明確（本院更一卷第一０五頁），顯與被告
    所供尋友之目的相符。本院參以卷附之乙○○住處平面圖及相關位置圖、照片所
    示（本院更二卷第五七頁至第六五頁），上開乙○○之住處並非明顯之住處，茍
    若未曾去過，自新營巿復興路顯無法看出巷道內尚有乙○○一棟住處（按被丙○○之住處擋住），再衡以上開被害人、證人前後及彼此所證不一，足以推定被告
上開所辯應屬非虛。
  (四)綜上所陳，證人丙○○及甲○○○既未目擊被告對被害人施強暴及強索財物之情
    事，而被害人前開強盜之指述既為被告所堅詞否認，且被害人之指述前後不一，
    彼等間之證詞經核或自相抵觸矛盾，或與事實不符，已如上述，復參以被告供稱
    其係前往尋友乙節又非子虛，則依上開「證據裁判主義」、「合理懷疑原則」、
    「罪疑惟輕原則」之說明，實無由以其等前開有明顯瑕疵之證供，或僅憑上開扣
    案物，即推測或擬制其強盜犯行確實存在，此外，公訴人又未提出其他確切證據
    足資證明被告有此部分犯行，故此部分之犯罪不能證明，本應為無罪之諭知。惟
    公訴人認此與被告上開科刑部分具方法結果之牽連關係，為裁判上一罪，不另為
    無罪之諭知，附此明。
據上論斷，應依刑事訴訟法第三百六十九條第一項前段、第三百六十四條、第二百九
十九條第一項前段、刑法第三百二十條第一項、罰金罰鍰提高標準條例第一條前段，
判決如主文。
本案經檢察官吳忠賢到庭執行職務。
中    華    民    國      九十四      年      一      月      十一      日
                                  臺灣高等法院臺南分院刑事第五庭
                                      審判長法官  楊    明    章
                                            法官  顏    基    典
                                            法官  沈    揚    仁
右正本證明與原本無異。
檢察官如不服本判決，應於判決送達後十日內向本院提出上訴書。
                                      法院書記官  李    梅    菊
中    華    民    國      九十四      年      一      月      十二      日
附錄：本判決論罪科
刑法第三百二十條第一項：
意圖為自己或第三人不法之所有，而竊取他人之動產者，為竊盜罪，處五年以下有期
徒刑、拘役或五百元以下罰金。
